【裁判字號】    98,台上,5837
【裁判日期】    981008
【裁判案由】    殺人
【裁判全文】
最高法院刑事判決            九十八年度台上字第五八三七號
上  訴  人  甲○○
選任辯護人  盧志科律師
上列上訴人因殺人案件，不服台灣高等法院台中分院中華民國九
十八年七月二十三日第二審更審判決（九十八年度上重更(二)字第
一二號，起訴案號：台灣苗栗地方法院檢察署九十五年度偵字第
八八三、一一四七號），提起上訴，本院判決如下：
    主  文
上訴駁回。
    理  由
按刑事訴訟法第三百七十七條規定：上訴於第三審法院，非以判
決違背法令為理由不得為之；是提起第三審上訴，應以原判決違
背法令為理由，係屬法定要件。如果上訴理由書狀並未依據卷內
訴訟資料，具體指摘原判決不適用何種法則或如何適用不當，或
所指摘原判決違法情事，顯與法律規定得為第三審上訴理由之違
法情形不相適合時，均應認其上訴為違背法律上之程式，予以駁
回。上訴人甲○○上訴意旨略以：(一)依上訴人於警詢、檢察官偵
查中、第一審法院審理時之供述及台灣大學醫學院附設醫院（下
稱台大醫院）精神鑑定結果，足證上訴人於殺人時，對於外界事
務已缺乏知覺理會及判斷作用，而無自由決定意思之能力。上訴
人於案發後，對於殺人過程、殺人動機及殺人前一日之行止，固
能清楚說明，惟此是否為心神喪失有間斷情形所致，原判決並未
予調查究明，有調查未盡及判決理由不備之違誤。(二)原判決不採
證人即台大醫院醫師謝明憲之證言，逕認上訴人於行為時僅係精
神耗弱之人，不但有違經驗法則及論理法則，並有調查未盡及判
決理由不備之違誤等語。
惟查：本件原判決撤銷第一審關於殺人（被害人黎才源）部分之
科刑判決，改判論處上訴人殺人罪刑；係依憑(一)上訴人於警詢，
檢察官偵查中、第一審法院及原審審理中對於其於民國九十五年
一月二十四日上午十一時三十分許，持其所製造之非農用掃刀一
支（違反槍砲彈藥刀械管制條例罪部分業經判決確定）至苗栗市
○○路一０六二號「大廚牛肉麵店」殺害該店負責人黎才源之事
實，供認不諱，核與證人黃桂蓮於警詢、原法院審理時，證人黎
采芬於警詢證述情節相符；復有現場照片附卷及非農用掃刀一支
扣案足憑。(二)被害人黎才源因遭上訴人持非農用掃刀刺中腹部，
受有左手掌小指端抵抗利器之切割傷（長六公分、寬三公分、深
二公分）及右腹部利刃貫穿性刺傷，經緊急送往苗栗縣苗栗市「
大千綜合醫院」急救，仍不治死亡，有「大千綜合醫院」診斷證
明書、病歷參考資料各一份附卷可稽，並經檢察官督同檢驗員相
驗屬實，有相驗屍體證明書、驗斷書及相驗筆錄各一份附卷足憑
。(三)上訴人持以殺害被害人黎才源之掃刀，刀柄連刀刃共長一百
九十二點五公分、刀柄部分一百六十五公分、刀刃部分二十七點
五公分，業經原法院於審理時勘驗屬實，有勘驗筆錄附卷可稽。
而人體腹腔、胸腔乃胃、腸、心臟、肺臟等重要臟器所在之部位
，以該掃刀刺入人體可能造成死亡之結果，此乃一般智識之人皆
知悉之生活經驗，上訴人對此造成被害人死亡之可能性自難諉為
不知，竟仍決意以該掃刀刺入被害人黎才源之腹部一刀，深入腹
腔，造成黎才源右腹部利刃貫穿性刺傷，因傷及腹主動脈與腹內
臟器，導致黎才源大量出血休克而死，足見其下手力道猛烈，殺
意甚明。(四)本案經原法院送請行政院國軍退除役官兵輔導委員會
台中榮民總醫院（下稱台中榮總）鑑定，認定：「總結前述一般
病史、精神疾病史、案發前後精神狀態與測驗結果，連員於犯案
過程與前後，明顯因聽幻覺影響導致現實感、判斷力與認知功能
受損，雖明瞭殺人是不對的違法行為，依舊無法控制其行為，被
告（上訴人）連員行為時之精神狀態符合刑法於九十五年七月一
日修正公布施行之刑法第十九條『行為時因精神障礙或其他心智
缺陷，致其辨識行為違法或依其辨識而行為之能力，顯著減弱」
等語，有台中榮總九十七年六月十六日中榮醫企字第０九七００
０九二六九號函暨所附之精神鑑定報告書附卷足按。另經原審再
函請行政院衛生署草屯療養院鑑定，亦採相同之見解，有該療養
院鑑定書附卷可憑。足認上訴人於案發時對於外界事務之知覺理
會及是非判斷能力並未全然喪失，僅較普通人之平均程度為低，
行為時因受衝動控制不佳及知覺正確度低之精神狀態影響，致依
其辨認而行為之能力，顯著減低甚明。是上訴人於案發時之精神
狀態雖因患妄想精神病症，致使辨識行為違法之能力顯著降低，
惟仍未達於完全不能辨識行為違法情狀之程度，應依刑法第十九
條第二項規定減輕其刑，為其論罪科刑之基礎；並說明台大醫院
九十五年十二月十八日校附醫精字第０九五一四七０二０八號函
附對於上訴人之精神鑑定報告書雖記載「……故連員於案發時，
受到精神障礙之影響，而使連員雖能辨明其行為違法，但依其辨
認而行為之能力『明顯受損』……」，鑑定人即台大醫院醫師謝
明憲於原法院亦證稱：「（問：苗栗地院委託台大醫院就本案被
告（上訴人）行為時之精神狀態作鑑定，鑑定工作實際是否由你
負責？）是」、「（問：鑑定報告是否也是由你書寫？）是」、
「（問：鑑定報告中提到「被告（上訴人）殺人的時候是毫不猶
豫的」，你們認定「被告（上訴人）是精神分裂症」。鑑定報告
結論中又提到：連員於案發時，受到精神障礙之影響，雖知道殺
人不對，但亦無法控制自己之行為，而使連員雖能辨識其行為違
法，但「依其辨識而行為之能力明顯受損」，請問這個『明顯受
損』你們認定的『明顯受損程度』是百分之百無法辨識或是辨識
能力比較低？到底所謂的『明顯受損』程度是如何？）依照我們
鑑定當日所看到的，包括醫師、心理師進行測驗及其他我們討論
之後的狀況，書面上我們寫的是「明顯受損」，但今天檢察官請
我做補充的話，事實上可以用欠缺，實際上應該是百分之百的受
損，等於被告（上訴人）是百分之百欠缺依其辨識而行為之控制
能力」等語。然上訴人自警詢時起，即就案發之經過情形詳細描
述，且上開台大醫院鑑定書並明確記載上訴人尚能判斷持掃刀刺
殺被害人黎才源係屬違法行為，更自承毆打黃桂蓮係為了將掃刀
搶回來，暨因為殺了人所以要逃走等情，堪認上訴人於砍殺黎才
源之時，並未陷於心神喪失狀態。上開台大醫院鑑定結果及鑑定
人謝明憲醫師之證言，不足認定上訴人於行為時係心神喪失之人
等理由綦詳。上訴人上訴意旨，係就原審取捨證據、認定事實職
權之合法行使及原判決理由已說明之事項，徒憑自己之說詞，重
為事實上之爭執，顯與法律規定得為第三審上訴理由之違法情形
不相適合，應認其上訴違背法律上之程式，予以駁回。
據上論結，應依刑事訴訟法第三百九十五條前段，判決如主文。
中    華    民    國  九十八  年    十    月    八    日
                      最高法院刑事第七庭
                          審判長法官  林  永  茂
                                法官  吳  昆  仁
                                法官  蘇  振  堂
                                法官  蕭  仰  歸
                                法官  林  立  華
      本件正本證明與原本無異
                                      書  記  官
中    華    民    國  九十八  年    十    月   十二   日
                                                     Ｒ


司法院資訊處製作；財團法人民間司法改革基金會備份。
